【裁判字號】    90,台上,928
【裁判日期】    900525
【裁判案由】    塗銷抵押權登記
【裁判全文】
最高法院民事判決                                  九十年度台上字第九二八號
    上  訴  人  乙○○
    訴訟代理人  馮同瑜
    被 上訴 人  甲○○○○○.
右當事人間請求塗銷抵押權登記事件，上訴人對於中華民國八十九年一月五日台灣高
等法院第二審判決（八十七年度上字第一六八九號），提起上訴，本院判決如左：
    主  文
原判決關於駁回上訴人之上訴及該訴訟費用部分廢棄，發回台灣高等法院。
    理  由
本件上訴人主張：上訴人與被上訴人之被繼承人周曉港素昧平生，未曾有過金錢往來
，嗣知悉上訴人之子馮同瑞未經伊同意，盜用伊所有坐落台北縣新店市○○段第二八
一、二八二地號土地所有權應有部分各五分之一，及其中第二八二地號土地上建物即
門牌號碼為台北縣新店市○○路○段二一五巷十五號二樓之房屋（下稱系爭房地）之
所有權狀，並偽刻上訴人之印鑑章，蓋用於印鑑證明申請書、委任書、印鑑證明登記
申請書、印鑑證明、抵押權設定契約書及設定登記申請書上，而於民國八十三年八月
一日以抵押權人為周曉港、債務人為馮同瑞及上訴人，存續期間為八十三年八月一日
至八十五年七月三十一日，債務清償期為八十五年七月三十一日及依照各個債務契約
所約定之清償日期，設定抵押權並經登記在案。惟上訴人與周曉港間並未有設定抵押
權契約意思之合致，更無授權與訴外人馮同瑞代理設定抵押權情事，且兩造間又無債
權債務之關係等情，爰依民法第七百六十七條、第一百十三條規定求為命被上訴人塗
銷系爭房地之抵押登記之判決（上訴人另請求第一審共同被告高衡峨塗銷抵押權登記
部分，第一審為上訴人勝訴之判決，高衡峨不服上訴第二審，原審將其上訴駁回，高
衡峨對其敗訴部分，未據聲明不服，已告確定）。
被上訴人則以：本件係馮同瑞透過土地代書蘇長安介紹，向被上訴人之被繼承人周曉
港調借新台幣（下同）三百萬元，並以系爭房地設定三百萬元之最高限額抵押權，馮
同瑞持有上訴人所有系爭房地之土地、建物所有權狀、身分證等移轉過戶之資料，同
時印鑑證明又確為戶政事務所所核發，其為上訴人之代理人，況依上訴人之行為，亦
應負表見代理授權之責任。又馮同瑞之債務尚未清償，上訴人主張塗銷抵押權自無理
由等語，資為抗辯。
原審維持第一審所為上訴人敗訴部分（即上訴人請求被上訴人塗銷抵押權登記部分）
之判決，駁回上訴人之上訴，無非以：兩造對於系爭房地之抵押權設定登記行為，均
非上訴人親自所為，而係由其子馮同瑞持上訴人所有真正之系爭土地及建物所有權狀
，並蓋用戶政事務所所核發之上訴人印鑑證明及上訴人印章於委任書、抵押權設定契
約書、設定登記申請書上，再由土地代書代辦抵押權登記等情均不爭執，並有上訴人
提出之土地及建物登記謄本三件、台北縣新店地政事務所有關該所八十三年新登字第
三七七三二號、八十四年新登字第八八八○九號抵押權設定申請書及其附件、台北市
松山區戶政事務所八十七年四月三十日北市松戶字第八七六○六九○九一○○號函及
附件一件在卷可稽，堪信為真實。被上訴人雖主張馮同瑞係有權代理上訴人為系爭抵
押權之設定，惟其就上訴人確有將代理權授與馮同瑞之事實並未舉證證明，自難採信
。惟按由自己之行為表示以代理權授與他人，或知他人表示為其代理人而不為反對之
表示者，對於第三人應負授權人之責任。但第三人明知其無代理權或可得而知者，不
在此限，民法第一百六十九條定有明文。又所謂由自己之行為表示以代理權授與他人
者，只須客觀上足以使人信有代理權授與之事實，為保護交易安全，即應對第三人負
授權人之責任，並不以本人同意為必要。查上訴人雖否認系爭房地之所有權狀及身分
證等證件係伊交付予馮同瑞，陳稱其所有權狀、戶籍謄本一向放在家中床頭櫃的一個
抽屜，沒有鎖的抽屜，身分證有時也放那兒，有時帶在身上皮包等語。惟按土地、建
物所有權狀、身分證等重要物件，理應由所有權人妥善保管，如主張係遭他人盜用，
自應就此變態之事實負舉證責任。茲上訴人將重要物件任意放置於房內未上鎖之抽屜
，已不符常情，且就馮同瑞如何竊取盜用乙節並未舉出任何證據以資證明，而抵押權
設定之時間與上開物件之交付時間，並非必然一致，自不得僅憑上訴人於本件抵押權
設定登記時不在國內，即推定權狀等證件係為馮同瑞所盜用，上訴人上開主張，自難
逕信。被上訴人抗辯上開文件係上訴人交付予馮同瑞，應屬可信。關於本件抵押權設
定契約書所蓋上訴人之印文及登記時所附之印鑑證明，與上訴人提出之印鑑章所蓋印
文不相符合，固有內政部警政署刑事警察局鑑驗通知書附卷可憑。惟二者差異甚微，
經台北市松山區戶政事務所承辦人員加以比對，亦認定相符而發給印鑑證明，足見若
非上訴人曾提供馮同瑞印鑑章或相關印文，馮同瑞自無從憑以制作如此相仿之印章。
上訴人主張其自行保管印鑑章，從未交付他人云云，亦非可取。本件由上訴人將其所
有系爭房地之所有權狀、身分證交付馮同瑞，及馮同瑞持有戶政機關出具之印鑑證明
等事實，客觀上自足令第三人相信以為上訴人有授權馮同瑞辦理本件抵押借款事宜，
為保護善意第三人即被上訴人，上訴人自應依民法第一百六十九條規定負授權人之責
任。又按抵押權之內容悉以登記者為準，本件系爭抵押權，其債務人係登記為馮同瑞
；而被上訴人主張對馮同瑞確有抵押債權存在之事實，業據其提出馮同瑞簽發之本票
二紙及支票、退票理由單各三紙為證，證人即土地代書蘇長安亦結證馮同瑞確有向周
曉港借款，於設定抵押權時即交付借款等語，上訴人主張本件抵押債權不存在，委無
足採。因被上訴人之抵押債權三百萬元迄未受清償，則上訴人訴請塗銷系爭抵押權登
記，尚屬無據，不能准許等詞，為其判斷之基礎。
惟按表見代理云者，即代理人雖無代理權而因有可信其有代理權之正當理由，遂由法
律課以授權人責任之謂。而代理權僅限於意思表示範圍以內，不得為意思表示以外之
行為，故不法行為及事實行為不僅不得成立代理，且亦不得成立表見代理，本院五十
五年台上字第一○五四號著有判例。查訴外人馮同瑞提出交給代書蘇長安據以辦理系
爭抵押權設定登記所附印鑑證明書，經內政部警政署刑事警察局鑑定結果與上訴人之
印鑑章所蓋印文不相符，有該局鑑驗通知書在卷可稽（見第一審卷第一一八頁），則
上訴人主張係其子馮同瑞偽刻上訴人之印鑑章，辦理不實印鑑證明，盜用其所有系爭
土地及建物所有權狀與身分證影本辦理系爭抵押權設定契約，似非全然無據。倘係由
馮同瑞以不法行為偽刻上訴人印鑑章，偽造委任書請領印鑑證明書，憑以辦理系爭抵
押權設定契約及登記，揆之前揭判例說明，自無適用表見代理之餘地。原審雖認定系
爭抵押權設定契約所蓋上訴人之印文及登記時所附印鑑證明，與上訴人之印鑑章不符
，且係馮同瑞所制作，竟謂若非上訴人提供予馮同瑞印鑑章或相關印文，馮同瑞自無
從憑以制作如此相仿之印章云云，而認上訴人應依民法第一百六十九條規定，負授權
人之責任，尚嫌率斷，且未說明上訴人曾提供馮同瑞印鑑章或相關印文之根據，遽以
上開理由為上訴人敗訴之判決，亦有判決不備理由之違法。上訴論旨，指摘原判決關
於其敗訴部分不當，求予廢棄，為有理由。
據上論結，本件上訴為有理由，依民事訴訟法第四百七十七條第一項、第四百七十八
條第一項，判決如主文。
中      華      民      國     九十     年      五      月    二十五    日
                              最高法院民事第二庭
                                  審判長法官  曾  桂  香
                                        法官  劉  延  村
                                        法官  劉  福  聲
                                        法官  黃  秀  得
                                        法官  陳  國  禎
      右正本證明與原本無異
                                              書  記  官
中      華      民      國     九十     年      六      月      六      日


司法院資訊處製作；財團法人民間司法改革基金會備份。
